---
title: Cómo evaluamos CensoBot
description: Preguntas, referencias humanas y resultados de la evaluación de CensoBot.
draft: true
lang: es
body-classes: evaluation-page
toc: true
toc-location: left
params:
  evaluation_path: "../data/evals/censobot-eval-latest.csv"
execute:
  echo: false
  warning: false
  message: false
  freeze: auto
---

```{r}
#| label: load-evaluation-set
evaluation_path <- params$evaluation_path
evaluation_data <- utils::read.csv(
  evaluation_path,
  check.names = FALSE,
  stringsAsFactors = FALSE,
  na.strings = c("", "NA")
)

source_columns <- c(
  "id", "level", "dimension", "input", "target", "validation", "tolerance",
  "score", "response", "evaluated_at", "app_version"
)
stopifnot(all(source_columns %in% names(evaluation_data)))

level <- as.character(evaluation_data$level)
difficulty <- level
difficulty[level %in% c("1", "2", "Básica")] <- "Básica"
difficulty[level %in% c("3", "Media")] <- "Media"
difficulty[level %in% c("4", "5", "Alta")] <- "Alta"

cases <- data.frame(
  ID = evaluation_data$id,
  Categoría = evaluation_data$dimension,
  Pregunta = evaluation_data$input,
  `Resultado esperado` = evaluation_data$target,
  Criterio = evaluation_data$target,
  Dificultad = difficulty,
  Activo = "Sí",
  `Tipo de validación` = evaluation_data$validation,
  `Valor esperado` = evaluation_data$target,
  Tolerancia = evaluation_data$tolerance,
  Evaluación = evaluation_data$score,
  Respuesta = evaluation_data$response,
  `Fecha de evaluación` = evaluation_data$evaluated_at,
  Versión = evaluation_data$app_version,
  check.names = FALSE,
  stringsAsFactors = FALSE
)

active <- tolower(trimws(cases$Activo)) %in% c("sí", "si", "true", "1")
active_cases <- cases[active, , drop = FALSE]

n_cases <- nrow(active_cases)
n_categories <- length(unique(active_cases$Categoría))
n_difficulties <- length(unique(active_cases$Dificultad))
n_evaluated <- sum(!is.na(active_cases$Evaluación))
n_correct <- sum(active_cases$Evaluación == "C", na.rm = TRUE)
accuracy <- if (n_evaluated) n_correct / n_evaluated else NA_real_
accuracy_label <- if (is.na(accuracy)) "—" else sprintf("%.0f%%", accuracy * 100)

evaluation_dates <- as.Date(substr(active_cases$`Fecha de evaluación`, 1, 10))
evaluation_dates <- evaluation_dates[!is.na(evaluation_dates)]
latest_evaluation_date <- if (length(evaluation_dates)) {
  max(evaluation_dates)
} else {
  as.Date(NA)
}
spanish_months <- c(
  "enero", "febrero", "marzo", "abril", "mayo", "junio",
  "julio", "agosto", "septiembre", "octubre", "noviembre", "diciembre"
)
latest_evaluation_label <- if (is.na(latest_evaluation_date)) {
  "fecha no disponible"
} else {
  sprintf(
    "%d de %s de %d",
    as.integer(format(latest_evaluation_date, "%d")),
    spanish_months[as.integer(format(latest_evaluation_date, "%m"))],
    as.integer(format(latest_evaluation_date, "%Y"))
  )
}

difficulty_counts <- table(
  factor(active_cases$Dificultad, levels = c("Básica", "Media", "Alta"))
)

try(
  sysfonts::font_add_google("IBM Plex Sans", family = "IBM Plex Sans"),
  silent = TRUE
)
showtext::showtext_auto()

ggplot2::theme_set(
  ggplot2::theme_minimal(base_size = 25, base_family = "IBM Plex Sans") +
    ggplot2::theme(
      plot.title = ggplot2::element_text(face = "plain"),
      plot.background = ggplot2::element_rect(fill = "#f9f9f9", colour = NA),
      panel.background = ggplot2::element_rect(fill = "#f9f9f9", colour = NA),
      legend.key.width = grid::unit(1.5, "cm")
    )
)
```

```{=html}
<style>
.eval-grid {
  display: grid;
  grid-template-columns: repeat(3, minmax(0, 1fr));
  gap: .75rem;
  margin: 1.4rem 0 2rem;
}
.eval-metric {
  padding: 1rem 1.1rem;
  border: 1px solid var(--bs-border-color);
  border-radius: .55rem;
  background: var(--bs-body-bg);
}
.eval-metric-value {
  display: block;
  color: var(--censolab-primary);
  font-size: 2rem;
  font-weight: 300;
  letter-spacing: -.04em;
  line-height: 1;
}
.eval-metric-label {
  display: block;
  margin-top: .35rem;
  color: var(--bs-secondary-color);
  font-size: .76rem;
  line-height: 1.35;
}
.eval-table-wrap {
  width: 100%;
  max-height: 700px;
  overflow: auto;
  border-block: 1px solid var(--bs-border-color);
}
.eval-reactable {
  margin-top: 1rem;
  font-size: .82rem;
}
.eval-reactable .rt-th {
  color: var(--bs-secondary-color);
  font-size: .66rem;
  font-weight: 600;
  letter-spacing: .05em;
  text-transform: uppercase;
}
.eval-reactable .rt-td {
  line-height: 1.45;
  white-space: normal;
}
.evaluation-page #TOC .nav-link:hover,
.evaluation-page #TOC .nav-link.active {
  border-left-color: var(--censolab-primary);
  color: var(--censolab-primary);
}
.evaluation-page #toc-title {
  color: var(--censolab-primary);
}
.eval-note {
  margin-top: 1.5rem;
  padding: 1rem;
  border-left: 3px solid var(--censolab-primary);
  background: var(--bs-body-bg);
  color: var(--bs-secondary-color);
  font-size: .85rem;
  line-height: 1.55;
}
.eval-source {
  margin-top: .65rem;
  font-size: .82rem;
}
@media (max-width: 860px) {
  .eval-grid {
    grid-template-columns: repeat(2, minmax(0, 1fr));
  }
}
@media (max-width: 640px) {
  .eval-grid {
    grid-template-columns: 1fr;
  }
}
</style>
```

Una respuesta convincente no basta. CensoBot trabaja con modelos probabilísticos: frente a una misma tarea puede seguir recorridos distintos y, eventualmente, producir respuestas distintas. Por eso no evaluamos una respuesta aislada, sino el comportamiento del sistema frente a un conjunto explícito de casos.

## Una batería abierta y en crecimiento

Cada caso comienza con una **pregunta escrita por una persona** y un **resultado esperado definido por una persona**. La pregunta, el resultado esperado y el criterio de evaluación se fijan antes de ejecutar la prueba.

La batería es deliberadamente acotada. No pretende representar todas las preguntas posibles, sino cubrir distintos niveles y dimensiones de complejidad: consultas directas, cálculos, comparaciones, semántica, alcance, uso de herramientas y tareas que requieren varios pasos. También incluye preguntas ambiguas o fuera del alcance de los datos. La idea no es construir una prueba fácil de aprobar, sino una prueba capaz de hacer visibles las fallas.

```{r}
#| label: evaluation-metrics
#| results: asis
metric_cards <- c(
  sprintf(
    '<div class="eval-metric"><span class="eval-metric-value">%s</span><span class="eval-metric-label">casos evaluados</span></div>',
    n_evaluated
  ),
  sprintf(
    '<div class="eval-metric"><span class="eval-metric-value">%s</span><span class="eval-metric-label">categorías cubiertas</span></div>',
    n_categories
  ),
  sprintf(
    '<div class="eval-metric"><span class="eval-metric-value">%s</span><span class="eval-metric-label">niveles de dificultad</span></div>',
    n_difficulties
  )
)

cat('<div class="eval-grid">', paste(metric_cards, collapse = "\n"), '</div>')
```

## Resultado de la evaluación

Cada caso evaluado aporta `1` cuando la respuesta es correcta y `0` cuando necesita revisión. El promedio resume el resultado de una corrida sobre este conjunto específico de casos. No debe interpretarse como una medida general de la precisión de CensoBot frente a cualquier pregunta posible.

```{r}
#| label: accuracy-chart
#| fig-cap: "Proporción de respuestas evaluadas clasificadas como correctas"
#| fig-width: 8
#| fig-height: 2.5
accuracy_value <- if (is.na(accuracy)) 0 else accuracy
accuracy_data <- data.frame(
  result = "Correctas",
  proportion = accuracy_value,
  label = accuracy_label,
  label_x = if (accuracy_value >= .15) accuracy_value - .02 else accuracy_value + .02
)

ggplot2::ggplot(
  accuracy_data,
  ggplot2::aes(x = proportion, y = result)
) +
  ggplot2::geom_col(fill = "#0E4F5A", width = .38) +
  ggplot2::geom_text(
    ggplot2::aes(x = label_x, label = label),
    hjust = if (accuracy_value >= .15) 1 else 0,
    colour = if (accuracy_value >= .15) "#FFFFFF" else "#202326",
    size = 5
  ) +
  ggplot2::scale_x_continuous(
    limits = c(0, 1),
    breaks = seq(0, 1, by = .25),
    labels = paste0(seq(0, 100, by = 25), "%"),
    expand = c(0, 0)
  ) +
  ggplot2::labs(x = NULL, y = NULL) +
  ggplot2::theme(
    panel.grid.major.y = ggplot2::element_blank(),
    panel.grid.minor = ggplot2::element_blank()
  )
```

## Qué medimos

::: {.cl-card-grid}
::: {.cl-card}
**Resultado**

Comprobamos si CensoBot entrega el valor, la respuesta o la salida esperada. Cuando conocemos una cifra exacta, la comparación puede hacerse de forma determinística.
:::

::: {.cl-card}
**Procedimiento**

También observamos cómo llegó al resultado: territorio, universo, variables, operaciones y uso de herramientas. Un resultado correcto no implica necesariamente un procedimiento correcto.
:::

::: {.cl-card}
**Alcance**

Incluimos preguntas ambiguas y preguntas que los datos no permiten responder. Pedir una aclaración o reconocer que la información no está disponible puede ser la respuesta correcta.
:::

::: {.cl-card}
**Referencia explícita**

La pregunta, el resultado esperado y el criterio se preparan antes de ejecutar la evaluación. La referencia no cambia para acomodarse a la respuesta de CensoBot.
:::
:::

## Dificultad de los casos

La complejidad puede estar tanto en el resultado pedido como en el procedimiento necesario para obtenerlo. Por eso la batería combina distintos niveles de dificultad y distintas dimensiones de evaluación.

```{r}
#| label: difficulty-chart
#| fig-cap: "Casos activos por dificultad"
#| fig-width: 8
#| fig-height: 3.2
difficulty_data <- data.frame(
  difficulty = factor(
    names(difficulty_counts),
    levels = c("Básica", "Media", "Alta")
  ),
  n = as.integer(difficulty_counts)
)

ggplot2::ggplot(
  difficulty_data,
  ggplot2::aes(x = n, y = difficulty)
) +
  ggplot2::geom_col(fill = "#0E4F5A", width = .38) +
  ggplot2::labs(x = NULL, y = NULL) +
  ggplot2::scale_x_continuous(
    breaks = seq(0, max(difficulty_data$n), by = 1),
    expand = ggplot2::expansion(mult = c(0, .04))
  ) +
  ggplot2::theme(
    panel.grid.major.y = ggplot2::element_blank(),
    panel.grid.minor = ggplot2::element_blank()
  )
```

## Los casos

```{r}
#| label: cases-table
#| column: page
public_cases <- active_cases[, c(
  "Pregunta", "Resultado esperado", "Respuesta", "Evaluación"
), drop = FALSE]

public_cases$Respuesta <- trimws(gsub(
  "(?s)\\n*[-*]\\s*<span class=\"suggestion submit\">.*?</span>",
  "",
  public_cases$Respuesta,
  perl = TRUE
))
public_cases$Respuesta <- gsub("\\*\\*", "", public_cases$Respuesta)
public_cases$Evaluación <- ifelse(
  public_cases$Evaluación == "C",
  "Correcta",
  ifelse(is.na(public_cases$Evaluación), "Sin evaluar", "Necesita revisión")
)
names(public_cases) <- c(
  "Pregunta",
  "Resultado esperado",
  "Respuesta de CensoBot",
  "Evaluación"
)

reactable::reactable(
  public_cases,
  sortable = TRUE,
  pagination = FALSE,
  height = 700,
  highlight = TRUE,
  bordered = FALSE,
  striped = FALSE,
  compact = FALSE,
  defaultColDef = reactable::colDef(
    minWidth = 180,
    vAlign = "top",
    headerVAlign = "center"
  ),
  columns = list(
    Pregunta = reactable::colDef(minWidth = 220),
    `Resultado esperado` = reactable::colDef(minWidth = 260),
    `Respuesta de CensoBot` = reactable::colDef(minWidth = 340),
    Evaluación = reactable::colDef(minWidth = 180)
  ),
  class = "eval-reactable",
  language = reactable::reactableLang(
    noData = "No hay casos para mostrar"
  )
)
```

<p class="eval-source">
Resultados de la última corrida disponible de evaluación de CensoBot.
<strong>Última evaluación:</strong> `r latest_evaluation_label`.
</p>

## Cómo usamos `vitals`

Usamos `vitals` para ejecutar los casos, registrar cada corrida y conservar la respuesta y la trayectoria seguida por CensoBot. El flujo general es simple: **caso → CensoBot → respuesta y traza → scorer → evaluación**.

No todos los casos se evalúan de la misma forma. Cuando una condición puede comprobarse directamente, usamos reglas determinísticas, por ejemplo valores exactos, tolerancias, ordenamientos o estructura de una salida. Cuando importa interpretar la respuesta o el procedimiento, un modelo juez compara la evidencia observada con el criterio definido previamente.

Esto permite separar dos preguntas: si CensoBot llegó al resultado correcto y si llegó mediante un procedimiento válido. La traza importa porque una respuesta aparentemente correcta puede esconder un territorio, un universo, una variable o una operación incorrectos.

Los modelos jueces también son probabilísticos. Por eso buscamos resolver mediante reglas explícitas todo lo que pueda verificarse de forma determinística y reservar el juicio del modelo para los casos donde realmente se necesita interpretar la respuesta o el procedimiento.

## Evaluar para mejorar

La evaluación no termina en un puntaje. Una falla permite identificar una vulnerabilidad y acotar dónde investigar su causa: instrucciones, modelo, metadatos, herramientas, lógica de cálculo o implementación.

Cuando identificamos un problema, podemos corregirlo y volver a ejecutar la misma batería. Si aparece un modo de falla nuevo, puede incorporarse como un nuevo caso. Así, la evaluación se vuelve más exigente a medida que CensoBot mejora.

**Evaluar → identificar → corregir → volver a evaluar.**
