---
draft: true
lang: es
format:
  html:
    page-layout: full
execute:
  echo: false
  warning: false
  message: false
---

```{r}
#| label: load-evaluation-set
cases_url <- paste0(
  "https://docs.google.com/spreadsheets/d/",
  "1W4n-JBNBC9k03Py2DqIb_zXxu9ni8tGpUfcUaTm_A18/",
  "gviz/tq?tqx=out:csv&sheet=Casos"
)

cases <- utils::read.csv(
  cases_url,
  check.names = FALSE,
  stringsAsFactors = FALSE,
  na.strings = c("", "NA")
)

required_columns <- c(
  "ID", "Categoría", "Pregunta", "Resultado esperado", "Criterio",
  "Dificultad", "Activo", "Tipo de validación", "Valor esperado", "Tolerancia"
)
stopifnot(all(required_columns %in% names(cases)))

active <- tolower(trimws(cases$Activo)) %in% c("sí", "si", "true", "1")
active_cases <- cases[active, , drop = FALSE]

n_cases <- nrow(active_cases)
n_categories <- length(unique(active_cases$Categoría))
n_difficulties <- length(unique(active_cases$Dificultad))
n_pending <- sum(grepl("PENDIENTE", active_cases$`Resultado esperado`, fixed = TRUE))

category_counts <- sort(table(active_cases$Categoría), decreasing = TRUE)
difficulty_counts <- table(
  factor(active_cases$Dificultad, levels = c("Básica", "Media", "Alta"))
)

try(
  sysfonts::font_add_google("IBM Plex Sans", family = "IBM Plex Sans"),
  silent = TRUE
)
showtext::showtext_auto()

ggplot2::theme_set(
  ggplot2::theme_minimal(base_size = 25, base_family = "IBM Plex Sans") +
    ggplot2::theme(
      plot.title = ggplot2::element_text(face = "plain"),
      plot.background = ggplot2::element_rect(fill = "#f9f9f9", colour = NA),
      panel.background = ggplot2::element_rect(fill = "#f9f9f9", colour = NA),
      legend.key.width = grid::unit(1.5, "cm")
    )
)
```

```{=html}
<style>
.eval-grid {
  display: grid;
  grid-template-columns: repeat(4, minmax(0, 1fr));
  gap: .75rem;
  margin: 1.4rem 0 2rem;
}
.eval-metric {
  padding: 1rem 1.1rem;
  border: 1px solid var(--censolab-border);
  border-radius: .55rem;
  background: var(--censolab-bg);
}
.eval-metric-value {
  display: block;
  color: var(--censolab-primary);
  font-size: 2rem;
  font-weight: 300;
  letter-spacing: -.04em;
  line-height: 1;
}
.eval-metric-label {
  display: block;
  margin-top: .35rem;
  color: var(--censolab-muted);
  font-size: .76rem;
  line-height: 1.35;
}
.eval-method {
  display: grid;
  grid-template-columns: repeat(2, minmax(0, 1fr));
  gap: .75rem;
  margin: 1rem 0 2rem;
}
.eval-method-item {
  padding: 1rem;
  border: 1px solid var(--censolab-border);
  border-radius: .55rem;
  background: #fff;
}
.eval-method-item strong {
  display: block;
  margin-bottom: .3rem;
  color: var(--censolab-text);
}
.eval-method-item p {
  margin: 0;
  color: var(--censolab-muted);
  font-size: .85rem;
  line-height: 1.5;
}
.eval-table {
  width: 100%;
  margin-top: 1rem;
  border-collapse: collapse;
  font-size: .82rem;
}
.eval-table th,
.eval-table td {
  padding: .75rem .65rem;
  border-bottom: 1px solid var(--censolab-border);
  vertical-align: top;
  text-align: left;
}
.eval-table th {
  color: var(--censolab-muted);
  font-size: .66rem;
  font-weight: 600;
  letter-spacing: .05em;
  text-transform: uppercase;
}
.eval-table td:nth-child(3),
.eval-table td:nth-child(4) {
  min-width: 15rem;
}
.eval-note {
  margin-top: 1.5rem;
  padding: 1rem;
  border-left: 3px solid var(--censolab-primary);
  background: var(--censolab-bg);
  color: var(--censolab-muted);
  font-size: .85rem;
  line-height: 1.55;
}
.eval-source {
  margin-top: .65rem;
  font-size: .82rem;
}
@media (max-width: 860px) {
  .eval-grid {
    grid-template-columns: repeat(2, minmax(0, 1fr));
  }
}
@media (max-width: 640px) {
  .eval-grid,
  .eval-method {
    grid-template-columns: 1fr;
  }
}
</style>
```

::: {.information-page}
::: {.information-intro}
::: {.information-intro-copy}
<span class="information-eyebrow">Transparencia y calidad</span>

## Cómo evaluamos CensoBot

Una respuesta convincente no basta. CensoBot utiliza modelos probabilísticos: frente a una misma tarea puede seguir recorridos distintos y, eventualmente, producir resultados distintos. Por eso no buscamos comprobar una respuesta aislada, sino observar su comportamiento de manera sistemática.
:::
:::

::: {.information-content}
### Una batería abierta y en crecimiento

Trabajamos con un conjunto acotado de preguntas, definido antes de ejecutar la evaluación. No pretende representar todo lo que puede preguntarse a CensoBot: busca cubrir distintos tipos de tareas y hacer visibles sus fallas.

Los casos se mantienen en una hoja pública y son la misma fuente que consume el proceso de evaluación. Incluimos preguntas simples, otras que requieren varios pasos y también casos ambiguos o fuera del alcance de los datos. Si todo funciona siempre, también debemos preguntarnos si la prueba está siendo suficientemente exigente.

```{r}
#| label: evaluation-metrics
#| results: asis
metric_cards <- c(
  sprintf(
    '<div class="eval-metric"><span class="eval-metric-value">%s</span><span class="eval-metric-label">casos activos</span></div>',
    n_cases
  ),
  sprintf(
    '<div class="eval-metric"><span class="eval-metric-value">%s</span><span class="eval-metric-label">categorías cubiertas</span></div>',
    n_categories
  ),
  sprintf(
    '<div class="eval-metric"><span class="eval-metric-value">%s</span><span class="eval-metric-label">niveles de dificultad</span></div>',
    n_difficulties
  ),
  sprintf(
    '<div class="eval-metric"><span class="eval-metric-value">%s</span><span class="eval-metric-label">referencias por completar</span></div>',
    n_pending
  )
)

cat('<div class="eval-grid">', paste(metric_cards, collapse = "\n"), '</div>')
```

### Qué medimos

::: {.eval-method}
::: {.eval-method-item}
**Resultado**

Comprobamos si CensoBot entrega el valor, la respuesta o la salida esperada. Cuando conocemos una cifra exacta, la comparación es determinística.
:::

::: {.eval-method-item}
**Procedimiento**

También observamos cómo llegó al resultado: territorio, universo, variables, operaciones y uso de herramientas. Un resultado correcto no implica necesariamente un procedimiento correcto.
:::

::: {.eval-method-item}
**Alcance**

Incluimos preguntas ambiguas y preguntas que los datos no permiten responder. Pedir una aclaración o reconocer que la información no está disponible puede ser la respuesta correcta.
:::

::: {.eval-method-item}
**Referencia explícita**

Cada caso tiene una pregunta, un resultado esperado y un criterio definidos antes de ejecutar la evaluación. La referencia no cambia para acomodarse a la respuesta de CensoBot.
:::
:::

### Cobertura actual

La dificultad no depende solo del resultado esperado. También puede estar en el procedimiento necesario para obtenerlo. Por eso la batería combina distintos tipos de tarea y distintos niveles de exigencia.

```{r}
#| label: category-chart
#| fig-cap: "Casos activos por categoría"
#| fig-width: 8
#| fig-height: 4.2
category_data <- data.frame(
  category = names(category_counts),
  n = as.integer(category_counts)
)

if (nrow(category_data)) {
  ggplot2::ggplot(
    category_data,
    ggplot2::aes(x = n, y = stats::reorder(category, n))
  ) +
    ggplot2::geom_col(fill = "#0E4F5A", width = .38) +
    ggplot2::labs(x = NULL, y = NULL) +
    ggplot2::scale_x_continuous(
      breaks = seq(0, max(category_data$n), by = 1),
      expand = ggplot2::expansion(mult = c(0, .04))
    ) +
    ggplot2::theme(
      panel.grid.major.y = ggplot2::element_blank(),
      panel.grid.minor = ggplot2::element_blank()
    )
}
```

```{r}
#| label: difficulty-chart
#| fig-cap: "Casos activos por dificultad"
#| fig-width: 8
#| fig-height: 3.2
difficulty_data <- data.frame(
  difficulty = factor(
    names(difficulty_counts),
    levels = c("Básica", "Media", "Alta")
  ),
  n = as.integer(difficulty_counts)
)

ggplot2::ggplot(
  difficulty_data,
  ggplot2::aes(x = n, y = difficulty)
) +
  ggplot2::geom_col(fill = "#0E4F5A", width = .38) +
  ggplot2::labs(x = NULL, y = NULL) +
  ggplot2::scale_x_continuous(
    breaks = seq(0, max(difficulty_data$n), by = 1),
    expand = ggplot2::expansion(mult = c(0, .04))
  ) +
  ggplot2::theme(
    panel.grid.major.y = ggplot2::element_blank(),
    panel.grid.minor = ggplot2::element_blank()
  )
```

### Los casos

```{r}
#| label: cases-table
public_cases <- active_cases[, c(
  "ID", "Categoría", "Pregunta", "Resultado esperado", "Dificultad"
), drop = FALSE]

knitr::kable(
  public_cases,
  format = "html",
  escape = TRUE,
  table.attr = "class='eval-table'"
)
```

<p class="eval-source">
<a href="https://docs.google.com/spreadsheets/d/1W4n-JBNBC9k03Py2DqIb_zXxu9ni8tGpUfcUaTm_A18/edit?usp=sharing" target="_blank" rel="noopener">Ver la fuente pública de los casos →</a>
</p>

### Cómo usamos `vitals`

Usamos `vitals` para ejecutar los casos, registrar cada corrida y conservar la respuesta y la trayectoria seguida por CensoBot. El flujo general es simple: **caso → CensoBot → respuesta y traza → scorer → evaluación**.

No todos los casos se evalúan de la misma forma. Cuando una condición puede comprobarse directamente, usamos reglas determinísticas: valores exactos, tolerancias, ordenamientos o estructura de una salida. En los casos donde importa interpretar la respuesta o el procedimiento, un modelo juez compara la evidencia observada con el criterio definido previamente.

Esto permite separar dos preguntas: si CensoBot llegó al resultado correcto y si llegó mediante un procedimiento válido. La traza es especialmente útil cuando una cifra correcta puede esconder una interpretación, un universo o una operación incorrectos.

Los modelos jueces también son probabilísticos. Por eso buscamos dejar en reglas explícitas todo lo que pueda verificarse de forma determinística y reservar el juicio del modelo para los casos donde realmente es necesario interpretar la respuesta o el procedimiento.

### Evaluar para mejorar

La evaluación no termina en un puntaje. Una falla permite localizar una vulnerabilidad y acotar dónde investigar su causa: instrucciones, modelo, metadatos, herramientas, lógica de cálculo o implementación.

Cuando identificamos un problema, podemos corregirlo y volver a ejecutar la misma batería. Si aparece un modo de falla nuevo, puede incorporarse como un nuevo caso. Así, la evaluación se vuelve más exigente a medida que CensoBot mejora.

**Evaluar → identificar → corregir → volver a evaluar.**

<div class="eval-note">
Este benchmark está en construcción. Los casos marcados como “PENDIENTE” permanecen visibles porque forman parte de la batería que estamos definiendo, pero una referencia incompleta no se presenta como una validación numérica definitiva.
</div>
:::
:::
