---
title: CensoLab a prueba
description: Cómo diseñamos una evaluación para observar qué responde, cómo decide y qué herramientas utiliza su agente.
draft: true
lang: es
format:
  html:
    toc: true
    toc-location: left
    body-classes: evaluation-page
    code-link: true
    grid:
      sidebar-width: 260px
      body-width: 920px
execute:
  echo: false
  warning: false
  message: false
  freeze: auto
---

```{r}
#| label: load-evaluation-set
# Conservamos una corrida identificada para que el informe sea reproducible.
evaluation_data <- utils::read.csv(
  "data/censobot-eval-luna-luna-2026-10-06.csv",
  check.names = FALSE,
  stringsAsFactors = FALSE,
  colClasses = "character",
  na.strings = c("", "NA")
)

source_columns <- c(
  "id", "dimension", "input", "target", "foco_evaluacion", "level",
  "score", "response", "evaluated_at", "app_version"
)
stopifnot(all(c(source_columns, "solver_model", "scorer_model", "juez",
  "scoring_status", "review_required", "explanation") %in%
  names(evaluation_data)))
stopifnot(
  nrow(evaluation_data) == 25L,
  !anyDuplicated(evaluation_data$id),
  setequal(evaluation_data$id, sprintf("%02d", 1:25)),
  all(evaluation_data$solver_model == "gpt-5.6-luna"),
  all(evaluation_data$scorer_model == "gpt-5.6-luna"),
  all(substr(evaluation_data$evaluated_at, 1, 10) == "2026-10-06"),
  all(is.na(evaluation_data$score) | evaluation_data$score %in% c("C", "P", "I"))
)

cases <- evaluation_data[source_columns]
names(cases) <- c(
  "ID", "Dimensión", "Pregunta", "Resultado esperado", "Foco", "Dificultad",
  "Evaluación", "Respuesta", "Fecha de evaluación", "Versión"
)
cases$Dificultad <- factor(
  cases$Dificultad,
  levels = c("bajo", "medio", "alto"),
  labels = c("Bajo", "Medio", "Alto")
)
stopifnot(!anyNA(cases$Dificultad))

n_cases <- nrow(cases)
n_dimensions <- length(unique(cases$Dimensión))
n_difficulties <- length(unique(cases$Dificultad))
n_evaluated <- sum(!is.na(cases$Evaluación))
n_ungraded <- n_cases - n_evaluated
n_judge <- sum(tolower(evaluation_data$juez) == "true")
coverage <- n_evaluated / n_cases
coverage_label <- sprintf("%.0f%%", coverage * 100)
n_correct <- sum(cases$Evaluación == "C", na.rm = TRUE)
n_partial <- sum(cases$Evaluación == "P", na.rm = TRUE)
n_incorrect <- sum(cases$Evaluación == "I", na.rm = TRUE)
accuracy <- if (n_evaluated) n_correct / n_evaluated else NA_real_
accuracy_label <- if (is.na(accuracy)) "Sin datos" else sprintf("%.0f%%", accuracy * 100)

# Conservamos la salida automática y aplicamos aparte las decisiones humanas.
review_decisions <- data.frame(
  id = c("08", "13", "16", "17", "18", "25"),
  automatic_score = c("I", "P", "P", "P", "I", "P"),
  reviewed_score = c("I", "C", "I", "C", "I", "C"),
  stringsAsFactors = FALSE
)
stopifnot(
  identical(
    evaluation_data$score[match(review_decisions$id, evaluation_data$id)],
    review_decisions$automatic_score
  )
)

reviewed_scores <- cases$Evaluación
reviewed_scores[match(review_decisions$id, cases$ID)] <-
  review_decisions$reviewed_score
reviewed_correct <- sum(reviewed_scores == "C", na.rm = TRUE)
reviewed_partial <- sum(reviewed_scores == "P", na.rm = TRUE)
reviewed_incorrect <- sum(reviewed_scores == "I", na.rm = TRUE)
reviewed_accuracy <- reviewed_correct / sum(!is.na(reviewed_scores))
reviewed_accuracy_label <- sprintf("%.0f%%", reviewed_accuracy * 100)

solver_model <- unique(evaluation_data$solver_model)
scorer_model <- unique(evaluation_data$scorer_model)
evaluation_version <- unique(cases$Versión)
stopifnot(length(evaluation_version) == 1L, !is.na(evaluation_version))

latest_evaluation_date <- max(as.Date(substr(cases$`Fecha de evaluación`, 1, 10)))
spanish_months <- c(
  "enero", "febrero", "marzo", "abril", "mayo", "junio",
  "julio", "agosto", "septiembre", "octubre", "noviembre", "diciembre"
)
latest_evaluation_label <- sprintf(
  "%d de %s de %d",
  as.integer(format(latest_evaluation_date, "%d")),
  spanish_months[as.integer(format(latest_evaluation_date, "%m"))],
  as.integer(format(latest_evaluation_date, "%Y"))
)
difficulty_counts <- table(cases$Dificultad)
```

```{=html}
<style>
/* Base typography — hereda colores y fuentes de _brand.yml + styles.css */
.evaluation-page #quarto-document-content p {
  text-align: justify;
  line-height: 1.7;
}

.evaluation-page h2 {
  margin-top: 2.5rem;
  padding-bottom: .5rem;
  border-bottom: 2px solid rgba(14, 79, 90, .12);
  color: var(--censolab-primary);
  font-weight: 300;
  letter-spacing: -.025em;
}

.evaluation-page h3 {
  color: var(--censolab-primary);
  font-weight: 300;
  letter-spacing: -.025em;
}

.evaluation-page code {
  font-size: .85em;
  background: rgba(14, 79, 90, .06);
  color: var(--censolab-primary);
  padding: .15em .35em;
  border-radius: 4px;
}

.evaluation-page pre code {
  background: transparent;
  padding: 0;
}

/* TOC */
.evaluation-page #TOC .nav-link:hover,
.evaluation-page #TOC .nav-link.active {
  border-left-color: var(--censolab-primary);
  color: var(--censolab-primary);
}

.evaluation-page #toc-title {
  color: var(--censolab-primary);
}

/* Metric grid */
.eval-grid {
  display: grid;
  grid-template-columns: repeat(3, minmax(0, 1fr));
  gap: .75rem;
  margin: 1.5rem 0 2rem;
}

.eval-metric {
  padding: 1.1rem 1.2rem;
  border: 1px solid var(--bs-border-color);
  border-radius: .55rem;
  background: #fff;
}

.eval-metric-value {
  display: block;
  color: var(--censolab-primary);
  font-size: 2.25rem;
  font-weight: 300;
  letter-spacing: -.04em;
  line-height: 1;
}

.eval-metric-label {
  display: block;
  margin-top: .4rem;
  color: var(--bs-secondary-color);
  font-size: .78rem;
  line-height: 1.35;
}

/* Component cards (Dataset/Solver/Scorer) */
.eval-component {
  border-top: 3px solid var(--censolab-primary);
}

.evaluation-page #quarto-document-content .eval-component p {
  text-align: left;
}

.eval-component-step {
  margin: 0 0 .7rem;
  color: var(--bs-secondary-color);
  font-size: .68rem;
  font-weight: 600;
  letter-spacing: .08em;
  text-transform: uppercase;
}

.eval-component-title {
  margin: 0 0 .8rem;
  color: var(--censolab-primary);
  font-size: 1.65rem;
  font-weight: 300;
  letter-spacing: -.04em;
  line-height: 1.1;
}

.eval-component-description {
  margin: 0;
  color: var(--bs-secondary-color);
  font-size: .82rem;
  line-height: 1.6;
}

/* Opening result comparison */
.eval-result-grid {
  display: grid;
  grid-template-columns: repeat(3, minmax(0, 1fr));
  gap: .75rem;
  margin: 1.5rem 0 2rem;
}

.eval-result-card {
  padding: 1.25rem 1.35rem;
  border: 1px solid var(--bs-border-color);
  border-radius: .55rem;
  background: #fff;
}

.eval-result-card[data-result="reviewed"] {
  border-top: 3px solid var(--censolab-primary);
  background: rgba(14, 79, 90, .035);
}

.eval-result-kicker {
  display: block;
  color: var(--bs-secondary-color);
  font-size: .68rem;
  font-weight: 600;
  letter-spacing: .08em;
  text-transform: uppercase;
}

.eval-result-value {
  display: block;
  margin: .35rem 0;
  color: var(--censolab-primary);
  font-size: 2.8rem;
  font-weight: 300;
  letter-spacing: -.05em;
  line-height: 1;
}

.eval-result-detail {
  color: var(--bs-secondary-color);
  font-size: .82rem;
  line-height: 1.5;
}

/* Table wrapper */
.eval-table-wrap {
  width: 100%;
  max-height: 700px;
  overflow: auto;
  border: 1px solid var(--bs-border-color);
  border-radius: .55rem;
}

/* Interactive table scrolling */
.eval-reactable {
  overflow: hidden;
}

.eval-reactable .rt-td {
  white-space: normal;
}

/* Notes */
.eval-note {
  margin: 1.5rem 0;
  padding: 1.1rem 1.25rem;
  border: 1px solid var(--bs-border-color);
  border-left: 3px solid var(--censolab-primary);
  border-radius: .55rem;
  background: rgba(14, 79, 90, .03);
  color: var(--bs-secondary-color);
  font-size: .88rem;
  line-height: 1.6;
}

.eval-source {
  margin-top: .75rem;
  font-size: .82rem;
  color: var(--bs-secondary-color);
}

/* Criteria cards (C/P/I) */
.eval-criteria-grid {
  display: grid;
  grid-template-columns: repeat(3, minmax(0, 1fr));
  gap: .75rem;
  margin: 1.5rem 0 2rem;
}

.eval-criteria-card {
  padding: 1.1rem 1.2rem;
  border: 1px solid var(--bs-border-color);
  border-top: 3px solid;
  border-radius: .55rem;
  background: #fff;
}

.eval-criteria-card[data-grade="c"] { border-top-color: var(--bs-success); }
.eval-criteria-card[data-grade="p"] { border-top-color: var(--bs-warning); }
.eval-criteria-card[data-grade="i"] { border-top-color: var(--bs-danger); }

.eval-criteria-card .eval-criteria-label {
  display: block;
  margin-bottom: .5rem;
  font-size: 1.4rem;
  font-weight: 300;
  letter-spacing: -.03em;
}

.eval-criteria-card[data-grade="c"] .eval-criteria-label { color: var(--bs-success); }
.eval-criteria-card[data-grade="p"] .eval-criteria-label { color: var(--bs-warning); }
.eval-criteria-card[data-grade="i"] .eval-criteria-label { color: var(--bs-danger); }

.eval-criteria-card .eval-criteria-desc {
  margin: 0;
  color: var(--bs-secondary-color);
  font-size: .84rem;
  line-height: 1.55;
}

/* Dimension cards (Resultado / Procedimiento) */
.eval-dimension-grid {
  display: grid;
  grid-template-columns: repeat(2, minmax(0, 1fr));
  gap: .75rem;
  margin: 1.5rem 0 2rem;
}

.eval-dimension-card {
  padding: 1.1rem 1.2rem;
  border: 1px solid var(--bs-border-color);
  border-top: 3px solid var(--censolab-primary);
  border-radius: .55rem;
  background: #fff;
}

.eval-dimension-card .eval-dimension-title {
  display: block;
  margin-bottom: .5rem;
  color: var(--censolab-primary);
  font-size: 1.05rem;
  font-weight: 500;
  line-height: 1.3;
}

.eval-dimension-card .eval-dimension-desc {
  margin: 0;
  color: var(--bs-secondary-color);
  font-size: .84rem;
  line-height: 1.55;
}

/* Styled tables */
.eval-styled-table,
.eval-reactable {
  margin: 1.5rem 0;
  overflow-x: auto;
}

.eval-styled-table table,
.eval-reactable {
  width: 100%;
  border-collapse: collapse;
  font-size: .88rem;
}

.eval-styled-table th,
.eval-reactable .rt-th {
  padding: .65rem .85rem;
  border-bottom: 2px solid var(--censolab-primary);
  color: var(--censolab-primary);
  font-size: .72rem;
  font-weight: 600;
  letter-spacing: .06em;
  text-transform: uppercase;
  text-align: left;
}

.eval-styled-table td,
.eval-reactable .rt-td {
  padding: .6rem .85rem;
  border-bottom: 1px solid var(--bs-border-color);
  line-height: 1.5;
  vertical-align: top;
}

.eval-styled-table tbody tr:hover,
.eval-reactable .rt-tr:hover .rt-td {
  background: rgba(14, 79, 90, .03);
}

.eval-styled-table tbody tr:last-child td,
.eval-reactable .rt-tr:last-child .rt-td {
  border-bottom: none;
}

.eval-shift-table tbody tr:nth-child(2) {
  background: rgba(14, 79, 90, .04);
  font-weight: 600;
}

.eval-synthesis-table td:nth-child(2),
.eval-synthesis-table td:nth-child(3) {
  text-align: center;
  font-weight: 600;
}

.eval-styled-table th code {
  display: block;
  width: fit-content;
  margin-top: .35rem;
  text-transform: none;
  letter-spacing: normal;
  font-weight: 400;
}

.eval-review-table table {
  table-layout: fixed;
  min-width: 800px;
}

.eval-review-table th:nth-child(1) { width: 6%; }
.eval-review-table th:nth-child(2) { width: 28%; }
.eval-review-table th:nth-child(3) { width: 10%; }
.eval-review-table th:nth-child(4) { width: 56%; }

.eval-review-table td {
  vertical-align: top;
  overflow-wrap: break-word;
}

.eval-review-table td:nth-child(3) {
  text-align: center;
  font-weight: 600;
}

.eval-priority-table td:nth-child(1) {
  font-weight: 600;
  white-space: nowrap;
}

/* Fichas de revisión */
.eval-fichas > h3 {
  margin-top: 2.5rem;
  margin-bottom: 1.25rem;
  padding: .8rem 1.1rem;
  border: 1px solid var(--bs-border-color);
  border-left: 3px solid var(--censolab-primary);
  border-radius: .55rem;
  background: #fff;
  color: var(--censolab-primary);
  font-size: 1.1rem;
  font-weight: 500;
  letter-spacing: -.02em;
  line-height: 1.3;
}

.eval-fichas > p {
  margin-bottom: 1rem;
}

.eval-fichas > p > strong:first-child {
  display: inline-block;
  margin-bottom: .3rem;
  color: var(--censolab-primary);
  font-size: .72rem;
  font-weight: 600;
  letter-spacing: .08em;
  text-transform: uppercase;
}

.eval-fichas > table {
  margin: 1rem 0;
  width: 100%;
  border-collapse: collapse;
  font-size: .85rem;
}

.eval-fichas > table th {
  padding: .6rem .85rem;
  border-bottom: 2px solid var(--censolab-primary);
  color: var(--censolab-primary);
  font-size: .72rem;
  font-weight: 600;
  letter-spacing: .06em;
  text-transform: uppercase;
  text-align: left;
}

.eval-fichas > table td {
  padding: .55rem .85rem;
  border-bottom: 1px solid var(--bs-border-color);
  line-height: 1.45;
}

.eval-fichas > table tbody tr:last-child td {
  border-bottom: none;
}

/* Cycle of improvement */
.eval-cycle > ol {
  list-style: none;
  padding-left: 0;
  counter-reset: eval-cycle-step;
}

.eval-cycle > ol > li {
  counter-increment: eval-cycle-step;
  margin-bottom: .8rem;
  padding: 1rem 1.1rem 1rem 3rem;
  border: 1px solid var(--bs-border-color);
  border-left: 3px solid var(--censolab-primary);
  border-radius: .55rem;
  background: #fff;
  position: relative;
}

.eval-cycle > ol > li::before {
  content: counter(eval-cycle-step);
  position: absolute;
  left: .85rem;
  top: 1rem;
  width: 1.5rem;
  height: 1.5rem;
  display: flex;
  align-items: center;
  justify-content: center;
  border-radius: 999px;
  background: var(--censolab-primary);
  color: #fff;
  font-size: .75rem;
  font-weight: 600;
}

.eval-cycle > ol > li strong {
  color: var(--censolab-primary);
}

/* Ficha detail expandable */
.eval-ficha-detail {
  margin-top: .75rem;
}
.eval-ficha-detail > summary {
  cursor: pointer;
  color: var(--bs-secondary-color);
  font-size: .72rem;
  font-weight: 600;
  letter-spacing: .08em;
  text-transform: uppercase;
}
.eval-ficha-detail > summary::marker,
.eval-ficha-detail > summary::-webkit-details-marker {
  display: none;
}
.eval-ficha-detail > summary::before {
  content: "▸  ";
  color: var(--censolab-primary);
}
.eval-ficha-detail[open] > summary::before {
  content: "▾  ";
}
.eval-ficha-detail[open] > summary {
  margin-bottom: .75rem;
}

/* Responsive */
@media (max-width: 860px) {
  .eval-grid {
    grid-template-columns: repeat(2, minmax(0, 1fr));
  }
  .eval-grid.eval-components,
  .eval-result-grid {
    grid-template-columns: 1fr;
  }
}

@media (max-width: 640px) {
  .eval-grid,
  .eval-result-grid,
  .eval-criteria-grid,
  .eval-dimension-grid {
    grid-template-columns: 1fr;
  }
}
</style>
```

CensoLab permite consultar y visualizar información del [Censo de Población y Vivienda 2024 de Chile](https://censo2024.ine.gob.cl/resultados/) mediante lenguaje natural. Se le pueden solicitar cálculos y mapas territoriales. De igual modo puede construir tipologías a partir de multiples variables y consultar informes territoriales predefinidos. Por cierto, también ofrece interpretaciones en base a los datos. El agente trabaja con microdatos censales y con información agregada a nivel de zona/localidad y manzana/entidad. Estos datos se complementan con las capas geográficas censales. Para que su uso sea confiable, CensoLab debe producir respuestas correctas y mantener ese desempeño a lo largo del tiempo.

**CensoLab es un sistema agéntico** compuesto por un modelo de lenguaje, instrucciones, metadata, herramientas y obviamente los datos. El rasgo específico de este tipo de sistemas es que pueden operar con *autonomía*. Son agentes donde su capacidad de actuar está mediada por un modelo de lenguaje de naturaleza probabilística. Es precisamente por ese carácter más o menos autónomo que se torna necesario evaluar su *comportamiento*.

En esta entrada presentamos una primera metodología para evaluar CensoLab. Combina la evaluación automática con la revisión humana de las respuestas y de los procedimientos que las sustentan. Explicamos cómo construimos las pruebas y qué criterios utilizamos para examinarlas.

## Qué evaluamos

Cuando comenzamos a pensar en la evaluación nos concentramos en el *resultado* de las consultas. Si la cifra era correcta, el agente funcionaba. Fin del asunto. Pero a medida que el propio desarrollo iba poniendo por delante desafíos, vimos que también necesitábamos examinar el *proceso* de construcción de la respuesta. Empezamos a preguntarnos por la semántica de la solicitud, qué herramientas y recursos empleaba, en fin, como se construia y organizaba el proceso para llegar a un resultado. Así establecimos dos dimensiones de la evaluación.


```{=html}
<div class="eval-dimension-grid">
  <div class="eval-dimension-card">
    <span class="eval-dimension-title">Resultado</span>
    <p class="eval-dimension-desc">El agente resuelve lo solicitado. Entrega una respuesta correcta o realiza la acción requerida. El resultado corresponde al territorio y al universo de población de la pregunta.</p>
  </div>
  <div class="eval-dimension-card">
    <span class="eval-dimension-title">Procedimiento</span>
    <p class="eval-dimension-desc">El agente interpreta la solicitud y pide aclaraciones cuando corresponde. Utiliza datos y herramientas pertinentes para respaldar sus cálculos y conclusiones.</p>
  </div>
</div>
```

Esta primera evaluación se concentra en esas dos dimensiones. Otros aspectos, como la estabilidad entre ejecuciones, el tiempo de respuesta y el costo por consulta, quedan fuera de su alcance por el momento.

## Cómo pusimos a prueba CensoLab

Construimos una batería de `r n_cases` casos y la ejecutamos con [`vitals`](https://vitals.tidyverse.org/). Este entorno permite ejecutar preguntas y evaluar respuestas de manera sistemática[^vitals]. Después contrastamos las preguntas, las respuestas y las explicaciones del evaluador con las consultas y el contexto registrados durante cada ejecución.

[^vitals]: `vitals` es una adaptación para R de `Inspect`, un entorno de evaluación para Python. Está muy bien integrado con [`ellmer`](https://ellmer.tidyverse.org/) y nos resultó bastante amigable de ocupar. Su mayor virtud es que permite examinar distintas capacidades y aspectos de un agente, cubriendo razonamiento, generación de código, empleo de herramientas, así como también costos y la traza de una operación. De ese modo contribuye a mostrar algo que normalmente aparece oculto en la operación de los agentes.

Para organizar una evaluación, `vitals` trabaja con [tres componentes](https://vitals.tidyverse.org/articles/vitals.html): un dataset, un solver y un scorer.

```{=html}
<div class="eval-grid eval-components">
  <div class="eval-metric eval-component">
    <p class="eval-component-step">01 · Preparar</p>
    <p class="eval-component-title">Dataset</p>
    <p class="eval-component-description">Reúne los casos de prueba. Cada pregunta tiene una referencia que define qué esperamos del agente.</p>
  </div>
  <div class="eval-metric eval-component">
    <p class="eval-component-step">02 · Resolver</p>
    <p class="eval-component-title">Solver</p>
    <p class="eval-component-description">Ejecuta CensoLab con la configuración de la versión evaluada y registra cómo resuelve cada pregunta.</p>
  </div>
  <div class="eval-metric eval-component">
    <p class="eval-component-step">03 · Evaluar</p>
    <p class="eval-component-title">Scorer</p>
    <p class="eval-component-description">Contrasta lo que hizo el agente con la referencia del caso. Puede combinar comprobaciones mediante código con el juicio de un modelo de lenguaje.</p>
  </div>
</div>
```

### Cómo elegimos las preguntas


Construimos el dataset como una batería acotada de preguntas, buscando cubrir distintos grados de dificultad y formas de interacción con CensoBot.

Las preguntas van desde identificar un territorio y contar registros hasta calcular porcentajes o promedios, comparar, ordenar y combinar información. También ponen a prueba la apertura de informes en distintos niveles territoriales y la construcción de mapas y gráficos.

Incluimos además preguntas cuya resolución exige tomar precauciones. Una consulta por «viviendas» requiere definir qué tipos de vivienda se consideran. Una pregunta ambigua puede exigir una aclaración antes de hacer un cálculo. Internamente llamamos a estas consultas _preguntas con veneno_ porque ponen a prueba si CensoBot reconoce esas dificultades y actúa según el criterio previsto.

Finalmente incorporamos preguntas donde la dificultad consiste en determinar qué puede sostenerse con los datos: reconocer información que CensoLab no posee, distinguir asociación de causalidad y respaldar las conclusiones con evidencia censal.

Buscamos poner a CensoBot frente a situaciones donde podía equivocarse y cubrir distintas capacidades. Escogimos `r n_cases` casos para poder revisar las respuestas y discutir si las calificaciones estaban bien asignadas. La batería actual contiene **`r unname(difficulty_counts["Bajo"])` casos de dificultad baja, `r unname(difficulty_counts["Medio"])` media y `r unname(difficulty_counts["Alto"])` alta**.

La batería se reorganizó antes de esta ejecución: se incorporaron comprobaciones explícitas sobre valores especiales, subtotales, universos y evidencia, y varias preguntas cambiaron de identificador. Por eso esta corrida se presenta como una unidad identificada y no se comparan sus casos por número con ejecuciones anteriores.

### Qué esperamos de cada respuesta

Definimos manualmente una referencia para cada pregunta. La [tabla](#tbl-referencias) muestra tres ejemplos que evalúan capacidades diferentes: en una consulta numérica podemos fijar la cifra esperada (ID 01); en una solicitud de acción especificamos qué debe hacer el agente (ID 03); cuando hay ambigüedad, esperamos que pida una aclaración (ID 15).

El dataset de `vitals` exige a lo menos tres campos por caso: el identificador (`id`), la pregunta (`input`) y lo que se define como una respuesta correcta (`target`). En nuestra batería, las comprobaciones numéricas también utilizan una cifra (`expected_value`) y una tolerancia (`tolerance`) guardadas por separado. Cambiar el texto de la referencia no modifica automáticamente esos valores. El [Anexo 1](#anexo-dataset) conserva los textos originales de cada caso.

```{=html}
<div class="eval-styled-table" id="tbl-referencias">
  <table aria-label="Ejemplos de referencias para evaluar una cifra, una acción y una aclaración">
    <thead>
      <tr>
        <th scope="col">ID<code>id</code></th>
        <th scope="col">Pregunta<code>input</code></th>
        <th scope="col">Resultado esperado<code>target</code></th>
      </tr>
    </thead>
    <tbody>
      <tr>
        <td>01</td>
        <td>¿Cuántas personas viven en la comuna de Maipú?</td>
        <td>503.635 personas.</td>
      </tr>
      <tr>
        <td>03</td>
        <td>Abre el informe territorial de la comuna de Isla de Maipo.</td>
        <td>Identificar la comuna y ejecutar la acción que abre su informe territorial.</td>
      </tr>
      <tr>
        <td>15</td>
        <td>¿Cuál es la cantidad de hogares promedio en la comuna de Paine?</td>
        <td>Pedir una aclaración antes de calcular. Sugerir que quizá se refiere al promedio de personas por hogar.</td>
      </tr>
    </tbody>
  </table>
</div>
```

### Cómo ejecutamos y calificamos los casos

Configuramos el solver con el modelo, las instrucciones, los metadatos, las herramientas y los datos de CensoLab. Cada caso se ejecutó con su pregunta (`input`); la referencia (`target`) quedó reservada para el evaluador. Esta separación permite contrastar lo que el agente resolvió con un criterio que no recibió como parte de la solicitud.

Para repetir las pruebas sin abrir la aplicación, adaptamos las acciones de presentación: comprobamos la solicitud de informes, los datos e identificadores de los mapas y la configuración de los gráficos. Así podemos examinar esas operaciones automáticamente, aunque su apariencia y funcionamiento visual requieren una comprobación adicional en la interfaz.

También registramos las herramientas utilizadas, los argumentos enviados y los resultados obtenidos. A ese registro lo llamamos la **traza**. Permite seguir las acciones observables que sustentan una respuesta: qué territorio se identificó, qué datos se consultaron y qué operación se solicitó. Su lectura ayuda a localizar errores y a reconocer procedimientos válidos; no equivale a observar todo el razonamiento interno del modelo.

Por ejemplo, ante la solicitud de abrir el informe de Isla de Maipo (caso 03), el agente identificó la comuna y llamó a la herramienta que solicita su informe. La traza permite comprobar ambas acciones, además de leer la confirmación final.

<details>
<summary>Ver un extracto simplificado de la traza de Isla de Maipo</summary>

Se abrevia la respuesta de resolución territorial y se omiten los metadatos técnicos.

```{.json}
[
  {
    "role": "user",
    "content": "Abre el informe territorial de la comuna de Isla de Maipo."
  },
  {
    "role": "assistant",
    "tool_calls": [
      {
        "function": "resolve_territory",
        "arguments": { "name": "Isla de Maipo" }
      }
    ]
  },
  {
    "role": "tool",
    "function": "resolve_territory",
    "content": "comuna:13603 · Isla de Maipo, Región Metropolitana"
  },
  {
    "role": "assistant",
    "tool_calls": [
      {
        "function": "show_report",
        "arguments": { "geo_id": "comuna:13603" }
      }
    ]
  },
  {
    "role": "tool",
    "function": "show_report",
    "content": "Reporte territorial solicitado para comuna:13603."
  },
  {
    "role": "assistant",
    "content": "Abrí el informe territorial de la comuna de Isla de Maipo."
  }
]
```

</details>

El scorer recibe la pregunta, la referencia, la respuesta de CensoBot y su traza. Combinamos comprobaciones programadas con el juicio de un modelo porque los casos requieren verificaciones diferentes: una cifra o una llamada a una herramienta admite una comprobación precisa; interpretar una ambigüedad o valorar si una conclusión tiene respaldo exige examinar el contexto.

Primero se aplica la regla configurada para el caso. Si una comprobación falla, se asigna I sin consultar al juez. Si se supera y el caso tiene juez habilitado, el modelo examina la respuesta y el procedimiento. Algunas preguntas se resuelven directamente mediante ese juicio, sin una comprobación programada sustantiva previa. En esta batería, **`r n_judge` casos utilizan juez**; solo el caso 03 se califica exclusivamente mediante código.

En Maipú, el código contrasta la cifra de referencia con la respuesta y con los datos devueltos por las herramientas; después interviene el juez. Para el informe de Isla de Maipo, comprueba que se haya identificado la comuna antes de solicitar el informe. En la pregunta ambigua de Paine, el juez examina si se pidió una aclaración antes de calcular. En los gráficos, el código comprueba la consulta y la configuración, mientras el juez revisa territorios, indicadores, ejes y valores.

El juez trabaja en una conversación independiente, con el contexto documentado y sin herramientas para volver a consultar la base. Por eso las cifras de referencia deben validarse durante la preparación del test: la calificación comprueba el cumplimiento de esa referencia, pero no garantiza por sí misma que esté bien construida.

En esta evaluación, el scorer utiliza tres calificaciones para indicar en qué medida la respuesta y el procedimiento cumplen el criterio definido para cada caso:

```{=html}
<div class="eval-criteria-grid">
  <div class="eval-criteria-card" data-grade="c">
    <span class="eval-criteria-label">C · Correcta</span>
    <p class="eval-criteria-desc">Resuelve lo solicitado mediante un procedimiento válido. Puede admitir mejoras de presentación sin incumplir el criterio.</p>
  </div>
  <div class="eval-criteria-card" data-grade="p">
    <span class="eval-criteria-label">P · Parcialmente correcta</span>
    <p class="eval-criteria-desc">Resuelve una parte sustantiva de la solicitud. Omite un componente requerido o deja insuficientemente definido un aspecto relevante.</p>
  </div>
  <div class="eval-criteria-card" data-grade="i">
    <span class="eval-criteria-label">I · Incorrecta</span>
    <p class="eval-criteria-desc">Incumple el objetivo central o sostiene una conclusión con datos o capacidades que no corresponden.</p>
  </div>
</div>
```

Cuando la ejecución del agente termina con un error registrado, falla el juez o su respuesta carece de una nota reconocible, el caso queda como **NA**, sin calificación. Un intento fallido que el agente corrige durante la misma tarea no implica por sí solo que el caso quede sin nota. Esta distinción permite reconocer su capacidad de recuperarse y evaluar el resultado alcanzado.

Para resumir el desempeño, calculamos la proporción de respuestas correctas sobre el total de casos con calificación. Las respuestas parcialmente correctas se muestran por separado y no se cuentan como correctas.

## Qué nos mostró la evaluación

La ejecución se realizó con CensoLab **`r evaluation_version`**. El agente utilizó **Luna** (`r solver_model`) para responder. El mismo modelo actuó como juez en una conversación distinta. Esa separación mantiene aparte ambos diálogos. Aun así, ambos roles pueden compartir limitaciones del modelo.

### Resultados automáticos y revisión humana

La evaluación automática calificó los **`r n_evaluated` casos**. Asignó C a **`r n_correct` respuestas**, P a **`r n_partial`** e I a **`r n_incorrect`**. No hubo casos sin calificación.

La revisión humana se concentró en las cuatro respuestas parciales y las dos incorrectas. Conservó las dos I, cambió tres P a C y una P a I. Las **19 C automáticas conservaron su nota sin una revisión equivalente documentada**. El resultado combina, por tanto, la calificación automática con la revisión de seis casos. El [Anexo 2](#anexo-revision) registra cada decisión y su fundamento, manteniendo intacta la salida automática del CSV.

```{=html}
<div class="eval-result-grid">
  <div class="eval-result-card">
    <span class="eval-result-kicker">Casos con calificación</span>
    <span class="eval-result-value">`r coverage_label`</span>
    <span class="eval-result-detail">`r n_evaluated` de `r n_cases` casos</span>
  </div>
  <div class="eval-result-card">
    <span class="eval-result-kicker">Evaluación automática</span>
    <span class="eval-result-value">`r accuracy_label`</span>
    <span class="eval-result-detail">`r n_correct` correctas · `r n_partial` parciales · `r n_incorrect` incorrectas</span>
  </div>
  <div class="eval-result-card" data-result="reviewed">
    <span class="eval-result-kicker">Con revisión de 6 casos</span>
    <span class="eval-result-value">`r reviewed_accuracy_label`</span>
    <span class="eval-result-detail">`r reviewed_correct` correctas · `r reviewed_partial` parciales · `r reviewed_incorrect` incorrectas</span>
  </div>
</div>
```

La proporción de respuestas correctas pasó de **`r accuracy_label` a `r reviewed_accuracy_label`** al revisar la calificación de esta misma ejecución. El agente produjo las mismas respuestas en ambos balances; el cambio corresponde a cómo las evaluamos.

Estos porcentajes describen una batería de `r n_cases` casos seleccionados para examinar capacidades y dificultades concretas. No estiman la probabilidad de acierto ante cualquier consulta ni acreditan una revisión humana completa. Para detectar errores que el juez pudiera haber aceptado, también será necesario examinar respuestas calificadas como C.

### Qué encontramos

Revisamos las seis preguntas que recibieron una P o una I. En cada caso contrastamos la respuesta y el fundamento de la nota con el criterio y la evidencia disponibles. El [Anexo 2](#anexo-revision) conserva el registro de las decisiones.

#### Caso 08 · Población de Valparaíso por grupos de edad

Se pidieron los totales de población para los grupos de 0–14, 15–29, 30–44, 45–59 y 60 años o más. CensoBot utilizó `edad` y dejó fuera a 5.704 personas cuya edad exacta está anonimizada como `-66`. Como los grupos solicitados podían construirse con `edad_quinquenal`, era posible contar toda la población sin perder información por anonimización. **Mantuvimos la I:** el agente podía entregar los totales completos con la edad agrupada, pero eligió una variable que excluía parte de la población.

#### Caso 13 · Mapa de hogares con internet en el Biobío

Se pidió un mapa del porcentaje de hogares con internet por comuna. La pregunta censal permite declarar más de una modalidad de acceso: un mismo hogar puede tener internet fija, móvil o satelital. Por eso, una primera comprobación es que cada hogar se cuente una sola vez. CensoBot combinó las modalidades con `OR`, evitando sumar varias veces a los hogares que tienen más de una.

La segunda comprobación es la definición del numerador. La consulta cuenta un hogar cuando al menos una modalidad tiene el valor `1`, que indica acceso a internet. Los valores `-99`, `-66` y `0` no se cuentan como respuestas afirmativas. Si un hogar tiene un `1` en una modalidad y otro código en las demás, se incluye una sola vez. El denominador corresponde al total de hogares particulares, según la definición documentada en las instrucciones.

**Cambiamos de P a C:** el agente evitó el doble conteo y construyó correctamente el numerador. El juez cuestionó el tratamiento de valores especiales, pero estos no se incorporan como acceso afirmativo; su presencia en el denominador es coherente con calcular sobre el total de hogares particulares. Las variables y el código afirmativo ya estaban documentados. Además, la objeción sobre la ausencia de geometrías en el SQL no correspondía al contrato de `show_map`, que las obtiene por separado y validó las 33 comunas.

#### Caso 16 · Personas promedio por hogar en Paine

Para calcular el promedio había que dividir las personas que viven en hogares particulares por el total de esos hogares. CensoBot obtuvo 78.495 personas y 25.871 hogares: 3,03 personas por hogar. El juez asignó P porque la consulta no repitió el filtro de hogares particulares en la tabla de personas ni comprobó nuevamente posibles duplicados. Esa objeción no identifica el problema principal: la unión mediante `id_vivienda` e `id_hogar` restringía el numerador a las personas de los hogares seleccionados, y el conteo distinto evitaba duplicaciones. También era posible resolver el cálculo únicamente desde `personas`, contando personas y hogares distintos del mismo universo.

**Cambiamos de P a I:** antes de consultar, el agente debía resolver «Paine» con `resolve_territory` y reutilizar el código entregado por esa herramienta. No lo hizo: escribió directamente `h.comuna = '13404'`. Aunque el código y el resultado fueron correctos, el procedimiento asumió un identificador territorial sin comprobarlo e incumplió una regla explícita de la aplicación. Como el caso evalúa resultado y procedimiento, acertar la cifra no compensa esa omisión.

#### Caso 17 · Comunas con mayor proporción de mujeres que viven solas

Se pidieron las cuatro comunas con mayor proporción de mujeres que viven solas. CensoBot entregó las comunas, numeradores, denominadores y porcentajes esperados. La consulta seleccionó mujeres con `personas.sexo = 2` e identificó los hogares unipersonales con `hogares.tipologia_hogar = 1`. El juez objetó la ausencia de un filtro explícito adicional sobre personas y de verificaciones del cruce. Sin embargo, la unión por `id_vivienda` e `id_hogar` con hogares particulares delimitaba correctamente el universo y no multiplicaba las filas. **Cambiamos de P a C:** las categorías, el numerador, el denominador y la relación entre ambas tablas correspondían al indicador solicitado.

#### Caso 18 · Disponibilidad de establecimientos de salud

Ante la pregunta «¿Tienes establecimientos de salud?», CensoBot afirmó que el Censo 2024 contiene esa información y ofreció desagregaciones sin verificar su disponibilidad. **Mantuvimos la I:** CensoLab no dispone de esos datos y la respuesta ofrecía una capacidad que no podía respaldar. El comportamiento esperado era comprobar el alcance de la información disponible y comunicar esa limitación.

#### Caso 25 · Internet e ingresos entre 2017 y 2024

Se pidió determinar si los datos permiten atribuir al acceso a internet un aumento de los ingresos entre 2017 y 2024 y, si no era posible, formular una pregunta alternativa. CensoBot ejecutó tres búsquedas de metadatos: ingresos del hogar, acceso a internet y comparación temporal. Encontró las variables de internet, no encontró una variable pertinente de ingresos ni mediciones comparables de 2017 y utilizó correctamente el alcance documentado del conjunto como Censo 2024. Además, distinguió asociación de causalidad y terminó con una pregunta respondible. El juez exigió una demostración más exhaustiva de la ausencia de información. **Cambiamos de P a C:** las búsquedas requeridas y el contexto disponible sustentaban la limitación; no correspondía exigir consultas sucesivas para demostrar una inexistencia ya respaldada.

## Qué aprendimos

La primera conclusión es también la más importante para nosotros. Antes no sabíamos si un sistema agéntico como CensoLab podía evaluarse con el detalle necesario para construir evidencia sobre su confiabilidad. Ahora sabemos que sí. Podemos separar el resultado del procedimiento, seguir la traza de una operación y volver sobre el criterio utilizado para calificarla. El comportamiento del agente deja de aparecer como una impresión general: podemos observar si llegó a una respuesta y cómo llegó a ella.

La diferencia importa. En esta evaluación encontramos respuestas correctas producidas mediante procedimientos incorrectos o frágiles. La velocidad del agente puede ocultar esos problemas: llega rápidamente a una cifra y la respuesta parece resolver la pregunta. Pero un atajo indebido, una regla que no se respeta o un supuesto que queda sin comprobar pueden funcionar en un caso y fallar ante una variante. Se parecen a la deuda técnica: mientras no se manifiestan, el sistema parece funcionar; después pueden convertirse en un error difícil de localizar. No se trata solo de eficiencia. También están en juego la solidez del procedimiento y su capacidad para sostener el resultado.

También aprendimos que C, P e I no deben leerse como un veredicto final. La nota depende de la pregunta, de la referencia que construimos, del tipo de capacidad que queremos observar, de la evidencia disponible y del criterio del juez. A veces el problema estaba en la formulación del caso. Había preguntas para las que la respuesta no podía considerarse claramente correcta o incorrecta porque la solicitud no permitía distinguirlo. La evaluación debe revisar entonces al agente y también las condiciones que definimos para evaluarlo.

Por eso la revisión humana resulta necesaria. Una persona con conocimiento del dominio puede encontrar una referencia mal construida, reconocer una objeción incorrecta del juez o advertir que una respuesta aparentemente correcta no está bien sustentada. El juez también puede equivocarse. La revisión humana permite corregir la evaluación, no solo calificar al agente. Si la batería crece y ya no es posible revisar cada caso, podremos recurrir al muestreo. La escala puede cambiar la forma de revisar, pero no vuelve prescindible esa revisión.

Este aprendizaje cambia la manera en que seguiremos desarrollando CensoLab. La evaluación puede formar parte del sistema y acompañar cada intervención. Durante el desarrollo ya nos ocurrió que, al resolver un problema, desvestíamos un santo para vestir otro. Con una batería estable podemos volver a probar los casos después de modificar las instrucciones, los metadatos, las herramientas o los criterios de calificación, y observar si una mejora conserva lo que ya funcionaba.

El conjunto actual puede mantenerse como una referencia y crecer con módulos y variantes para examinar nuevas capacidades. Las ejecuciones periódicas permitirán seguir la evolución del sistema y conservar una historia de las decisiones. Así, corregir y volver a evaluar dejan de ser pasos posteriores al desarrollo: pasan a formar parte de él. Podemos intervenir en CensoLab con una referencia, observar qué cambia y sostener su calidad sin avanzar a ciegas.

## Referencias

- Anthropic (2026). [Demystifying evals for AI agents](https://www.anthropic.com/engineering/demystifying-evals-for-ai-agents).
- OpenAI (2026). [A shared playbook for trustworthy third party evaluations](https://openai.com/index/trustworthy-third-party-evaluations-foundations/).
- `vitals`. [Getting started with vitals](https://vitals.tidyverse.org/articles/vitals.html).
- `vitals`. [Writing evals for your LLM product](https://vitals.tidyverse.org/articles/writing-evals.html).

## Anexo 1. Dataset de evaluación {#anexo-dataset}

La tabla conserva las preguntas y sus referencias junto con las respuestas de CensoLab del 6 de octubre. La columna «Evaluación» muestra la nota automática. El identificador permite relacionar los seis casos revisados con las decisiones del [Anexo 2](#anexo-revision).

El [CSV de la ejecución](data/censobot-eval-luna-luna-2026-10-06.csv) incluye además las explicaciones del evaluador y la configuración de cada caso. Se conserva una copia fechada para identificar los resultados y las referencias utilizados. Las decisiones humanas se registran por separado: el archivo original no se altera. El registro de trazas y el código de evaluación se consultaron para esta revisión, pero quedan fuera de los materiales publicados en esta entrada.

```{r}
#| label: cases-table
#| column: page
public_cases <- cases[, c(
  "ID", "Pregunta", "Resultado esperado", "Respuesta", "Evaluación"
), drop = FALSE]

public_cases$Respuesta <- trimws(gsub(
  "(?s)\\n*[-*]\\s*<span class=\"suggestion submit\">.*?</span>",
  "",
  public_cases$Respuesta,
  perl = TRUE
))
public_cases$Respuesta <- gsub("\\*\\*", "", public_cases$Respuesta)
grade_labels <- c(C = "Correcta", P = "Parcialmente correcta", I = "Incorrecta")
public_cases$Evaluación <- unname(grade_labels[public_cases$Evaluación])
public_cases$Evaluación[is.na(public_cases$Evaluación)] <- "Sin calificación"
names(public_cases) <- c(
  "ID",
  "Pregunta",
  "Resultado esperado",
  "Respuesta de CensoLab",
  "Evaluación"
)

reactable::reactable(
  public_cases,
  sortable = TRUE,
  pagination = FALSE,
  height = 700,
  highlight = TRUE,
  bordered = FALSE,
  striped = FALSE,
  compact = FALSE,
  defaultColDef = reactable::colDef(
    minWidth = 180,
    vAlign = "top",
    headerVAlign = "center"
  ),
  columns = list(
    ID = reactable::colDef(minWidth = 55, maxWidth = 65),
    Pregunta = reactable::colDef(minWidth = 220),
    `Resultado esperado` = reactable::colDef(minWidth = 260),
    `Respuesta de CensoLab` = reactable::colDef(minWidth = 340),
    Evaluación = reactable::colDef(minWidth = 180)
  ),
  class = "eval-reactable",
  language = reactable::reactableLang(
    noData = "No hay casos para mostrar"
  )
)
```

<p class="eval-source">
Evaluación del `r latest_evaluation_label` · CensoLab `r evaluation_version`.<br>
Modelo del agente <strong>`r solver_model`</strong> · Modelo juez <strong>`r scorer_model`</strong>.
</p>

## Anexo 2. Decisiones de revisión humana {#anexo-revision}

La revisión humana se concentró en las cuatro respuestas calificadas como parcialmente correctas y las dos incorrectas. Contrastó las preguntas, referencias, respuestas, consultas y resultados de herramientas disponibles en la traza. La tabla conserva la nota automática y registra por separado la decisión confirmada.

::: {.eval-review-table .eval-styled-table}
| Caso | Consulta | Automática → revisada | Fundamento |
|---|---|---|---|
| 08 | Población de Valparaíso por grupos de edad | I → I | **Se mantiene incorrecta.** La consulta pedía grupos de edad que podían construirse con `edad_quinquenal`, contando también a las personas cuya edad exacta está anonimizada. CensoBot utilizó `edad` y dejó fuera a 5.704 personas registradas con `-66`. La edad agrupada permitía entregar los totales completos sin perder información por anonimización. |
| 13 | Mapa de hogares con internet en el Biobío | P → C | **Pasa a correcta.** Al ser una pregunta censal de respuesta múltiple, combina las modalidades con `OR` y cuenta cada hogar una sola vez. El numerador incluye hogares con al menos un `1`; `-99`, `-66` y `0` no cuentan como acceso afirmativo. Un hogar con `1` en una modalidad se incluye aunque tenga otros códigos en las restantes. El denominador es el total de hogares particulares, según las instrucciones, que ya documentaban las variables y el código afirmativo. `show_map` valida las 33 comunas y obtiene las geometrías por separado, por lo que no debían incluirse en el SQL. |
| 16 | Personas promedio por hogar en Paine | P → I | **Pasa a incorrecta.** CensoBot obtuvo 3,03 personas por hogar y la unión aplicada mantenía compatibles los universos; el filtro adicional exigido por el juez no era el problema. El error fue asumir directamente el código comunal `13404` sin resolver «Paine» mediante `resolve_territory`, como exigían las instrucciones. El cálculo también podía realizarse solo con `personas`, contando personas y hogares distintos del mismo universo. Al evaluarse tanto el resultado como el procedimiento, la cifra correcta no subsana la omisión territorial. |
| 17 | Comunas con mayor proporción de mujeres que viven solas | P → C | **Pasa a correcta.** Selecciona mujeres con `sexo = 2`, identifica hogares unipersonales con `tipologia_hogar = 1`, une personas y hogares por `id_vivienda` e `id_hogar` y restringe el universo a hogares particulares. Entrega exactamente las cuatro comunas, numeradores, denominadores y porcentajes esperados. |
| 18 | Disponibilidad de establecimientos de salud | I → I | **Se mantiene incorrecta.** Afirma que el Censo 2024 incluye establecimientos de salud y ofrece consultas y desagregaciones que no verificó. El criterio exigía reconocer que CensoLab no dispone de esa información. |
| 25 | Internet e ingresos entre 2017 y 2024 | P → C | **Pasa a correcta.** Ejecuta búsquedas de metadatos sobre ingresos, internet y comparación temporal. Concluye que no puede estimar el cambio ni atribuir causalidad, distingue asociación de causalidad y termina con una pregunta concreta que sí puede responderse con el Censo 2024. La exigencia del juez de demostrar exhaustivamente la ausencia de otras variables no formaba parte del procedimiento requerido. |
:::

Tras estas decisiones, el balance combinado es de **`r reviewed_correct` respuestas correctas, `r reviewed_partial` parciales y `r reviewed_incorrect` incorrectas**, con **`r reviewed_accuracy_label`** de C. Incluye las 19 C automáticas sin una revisión equivalente documentada.
